臺灣高等法院高雄分院刑事判決　　　　95年度上訴字第1687號
上　訴　人　臺灣屏東地方法院檢察署檢察官
被　　　告　乙○○
選任辯護人　吳澄潔 律師
上列上訴人因被告誣告案件，不服臺灣屏東地方法院95年度訴字
第193 號中華民國95年7 月10日第一審判決（起訴案號：臺灣屏
東地方法院檢察署95年度偵字第430 號），提起上訴，本院判決
如下：
    主  文
上訴駁回。
    理  由
一、公訴意旨略以：被告乙○○與告訴人甲○○係兄弟關係，前
    因祖產分配及挖水溝之問題而夙有嫌隙，乙○○明知其並未
    於民國91年12月13日17時30分許，在屏東縣東港鎮○○路57
    8 號前堤防上，遭甲○○騎乘機車衝撞而摔落堤防，竟意圖
    使甲○○受刑事處分，於91年12月13日，至屏東縣警察局東
    港分局對甲○○提出殺人未遂告訴，誣指甲○○基於殺人之
    犯意，於上開時、地騎乘機車衝撞伊之事實，嗣經臺灣屏東
    地方法院檢察署檢察官查明後以92年度偵字第2503號為不起
    訴處分確定。因認乙○○涉有刑法第169 條第1 項之誣告罪
    嫌。
二、按犯罪事實應依證據認定之，無證據不得認定犯罪事實；不
    能證明被告犯罪者，應諭知無罪之判決，刑事訴訟法第154
    條第2 項、第301 條第1 項分別定有明文。次按事實之認定
    ，應憑證據，如未能發現相當證據，或證據不足以證明，自
    不能以推測或擬制之方法，以為裁判基礎。又認定犯罪事實
    所憑之證據，雖不以直接證據為限，間接證據亦包括在內；
    然而無論直接或間接證據，其為訴訟上之證明，須於通常一
    般之人不致有所懷疑，而得確信其為真實之程度者，始得據
    為有罪之認定，倘其證明尚未達到此一程度，而有合理之懷
    疑存在時，即無從為有罪之認定（最高法院40年台上字第86
    號、76年台上字第4986號判例參照）。又誣告罪之成立，以
    意圖他人受刑事處分虛構事實而向該管公務員申告為其要件
    ，故其所訴事實，雖不能證明係屬實在，而在積極方面尚無
    證據證明其確係故意虛構者，仍不能遽以誣告罪論處；告訴
    人所訴事實，不能證明其係實在，對於被訴人為不起訴處分
    確定者，是否構成誣告罪，尚應就其有無虛構誣告之故意以
    為斷，並非當然可以誣告罪相繩（最高法院46年台上字第92
    7 號判例、59年台上字笫581 號判例參照）。
三、公訴人認被告乙○○涉有誣告之犯行，無非係以：(一)證人即
    告訴人甲○○、證人方豐胤、證人黃林貴花之證述。(二)臺灣
    屏東地方法院檢察署92年度偵字第2503號不起訴處分書1 份
    資為論據。訊據被告堅決否認有誣告之行為，辯稱：甲○○
    確實有騎機車撞伊右側臀部，黃林貴花騎乘機車經過，就停
    下來問伊為什麼流血，伊說是甲○○騎乘機車撞的，黃林貴
    花說趕快去擦藥，後來伊就馬上去報案，並打電話給伊弟弟
    趙營瑞，告訴趙營瑞剛才發生的情形，趙營瑞就去找甲○○
    ，這時警察也來了，同時伊朋友張侯正也來了，張侯正就載
    伊去看醫生，順便去東港派出所做筆錄，伊沒有誣告，伊之
    前作筆錄，沒有看筆錄，就簽名，所以不知道筆錄所寫撞及
    部位不同等語。經查：
  (一)被告乙○○於91年12月13日，以告訴人甲○○為被告，指訴
    稱：「於91年12月13日下午5 時30分許，在屏東縣東港鎮○
    ○路578 號前堤防上，甲○○騎乘機車由後衝撞乙○○，使
    乙○○自7 公尺堤防摔落，致乙○○受有顏面及左、右手臂
    多處擦傷，甲○○涉嫌刑法第271 條第2 項殺人未遂罪嫌」
    ，向屏東縣警察局東港分局東港派出所提出告訴，嗣上開殺
    人未遂案件，經臺灣屏東地方法院檢察署檢察官偵查後，查
    無其他積極證據足認甲○○有何殺人未遂犯行，而以甲○○
    涉犯殺人未遂罪嫌不足，經該署檢察官於92年8 月12日以92
    年度偵字第2503號為不起訴處分，經乙○○再議後，亦經臺
    灣高等法院高雄分院檢察署於92年10月9 日以92年度上聲議
    字笫967 號處分書駁回再議確定等情，業據被告坦承屬實，
    並經本院調取上開卷宗核閱屬實，並有前揭不起訴處分書、
    處分書各1 份在卷可稽（外放）。是被告乙○○確有向偵查
    犯罪權限之公務員申告告訴人甲○○於前開時地殺人未遂犯
    行，嗣經檢察官以告訴人罪嫌不足為由為不起訴處分確定等
    情，堪以認定。惟揆諸前揭說明，被告乙○○告訴甲○○之
    殺人未遂案件，雖經不起訴處分確定，並非當然可以誣告罪
    相繩，仍需進一步審認被告乙○○主觀上是否有誣告之故意
    ，進而虛構事實誣指告訴人犯罪之行為為斷，合先敘明。
  (二)被告與告訴人為兄弟關係，因祖產分割財問題，夙有怨隙，
    感情不睦，業據被告於偵查中直言不諱（見外放92年度偵字
    第2503號卷第7 頁），復有原審88年度易字第1314號判決1
    份足憑（見外放92年度偵字第2503號卷第19至22頁）。又甲
    ○○於91年12月13日下午5 時30分許，在屏東縣東港鎮○○
    路578 號前堤防上，騎乘機車衝撞被告，致被告摔落堤防，
    致被告受有顏面及左、右手臂多處擦傷等傷害，旋被告即報
    警並告知其兄弟趙營瑞，趙營瑞並因而趕往屏東縣東港鎮○
    ○路179 號被告住處，發現被告手、臉等部位受傷流血，並
    因而指責告訴人，隨即警員陳嘉興、林義振接獲通報前往處
    理時，趙營瑞即告知警員陳嘉興、林義振：「沒有發生時麼
    事，我們兄弟自己處理就好了」等語，警員陳嘉興、林義振
    乃未製作筆錄、蒐證即行離去等情，業據證人趙營瑞於原審
    審理時證述甚詳（見原審卷第40至42頁），證人即員警陳嘉
    興亦證稱：我是去被告家中，當天沒有去甲○○家中，我們
    先詢問被告是什麼事情，並告知被告，如果有傷害要先去醫
    院驗傷，再提出告訴，被告有說下午5 點多，後面有人撞他
    ，他看到是他哥哥撞他的，被告傷在那裡我不清楚，但被告
    身上有傷，所以我才會叫他去驗傷；當時有人說「這是我們
    兄弟間的事情，我們自己處理，我們要調解看看」，那人是
    否趙營瑞我已沒有印象等語（見原審卷第42-44 頁），證人
    即員警林義振證述：我與另一同事陳嘉興一起去現場，我是
    去被告家裡，有一些他家裡的人在庭院，說被告被他哥哥騎
    機車撞，陳嘉興就叫被告先去驗傷，如要告訴再到派出所提
    告訴，當時現場還有其他人，好像都是2 人的親屬，在場有
    人告訴我說「這是他們兄弟間的事情，由他們先調解，你們
    不用處理」等語（見原審卷第71-73 頁），互核與被告所辯
    情節相符，並有被告提出之診斷證明書1 份附卷可稽（見警
    卷第45頁），由此亦可見於被告提出告訴前，確曾因受傷而
    報警，員警亦曾至被告家中瞭解案情，亦確有告訴人及被告
    之兄弟趙營瑞出面調解一情非虛。是證人趙營瑞、陳嘉興、
    林義振證述，核與事實相符，應堪採信。
  (三)證人趙營瑞於原審審理時亦證述：被告約在5 點多打電話給
    我，說我二哥騎機車撞他，我就馬上去被告家，那時我看到
    被告手、臉都在流血，我告訴他先去看醫生，然後我就很生
    氣到甲○○家理論，那時他剛好開車回來，我把他攔下來，
    質問他兄弟間為何要這樣作，甲○○沒有回答我，我大哥趙
    鈴木也趕過來處理，也有罵甲○○，之後警察就過來，警察
    有去看被告，鄰居也有過來看，我告訴警察說是兄弟吵架，
    沒有事等語（見原審卷第40-42 頁），而甲○○於原審竟稱
    ：5 點10分到7 點，趙鈴木、趙營瑞沒有找我等語（見原審
    卷第39頁），所述顯與證人趙營瑞所證內容不符，而告訴人
    遭其兄弟趙鈴木責罵、趙營瑞質問時，茍非實情，衡情會據
    理力爭，以澄清事實，惟其反應卻採消極不回答方式，可見
    其情虛。
  (四)再被告受傷後係由張侯正載往醫院就醫，被告並曾告知張侯
    正係遭其二哥甲○○騎乘機車撞傷等情，亦據證人張侯正於
    偵查中證述在卷（見92年度偵字第2503號卷第30頁），亦核
    與被告所辯情節相符。另按證人之陳述有部分前後不符，或
    相互間有所歧異時，究竟何者為可採，法院仍應本其自由心
    證予以斟酌，非謂一有不符或矛盾，即認其全部均為不可採
    信（最高法院82年度台上字第1996號判決參照）。又人類之
    記憶可因時間、身體健康情況或事件本身具複雜性等因素而
    有所改變或增加其難度，難期記憶內容歷久不衰。查證人張
    侯正於偵查中證述：在今年新曆年前幾天某日下午3、4點，
    伊開車去找乙○○，在乙○○住處看到乙○○在流血，伊就
    說要帶乙○○去就醫，乙○○告訴伊是甲○○撞傷的等語（
    見92年度偵字第2503號卷第30頁），雖與被告申告之犯罪時
    間或搭載地點不同，惟其就見聞被告受傷及受傷原因一事，
    均能明確證述，足徵被告確於上開時地受傷而由證人張侯正
    送往就醫，是被告於上開時地受傷之事實，亦堪認定。準此
    ，被告於上開殺人未遂案件中，指稱於上開時、地，遭告訴
    人騎乘機車撞及跌落提防受傷等語，並非故意捏造事實，純
    屬虛構。
  (五)證人黃林貴花固於偵查及原審審理時證稱：伊沒有看到被告
    受傷之情形，伊根本不知道甲○○騎乘機車撞乙○○一事等
    語，而與被告陳述：伊受傷後，黃林貴花騎乘機車經過，叫
    伊趕快去擦藥等語，略有不符。然被告確有受傷之事實，詳
    如前述，且證人黃林貴花於原審審理時亦證稱：「（你有聽
    到被告被他哥哥騎乘機車撞到？）有，是我遇到被告時被告
    說的」、「（為何你剛說是被打到？）那天被告是說他被甲
    ○○騎乘機車撞到，我是說我知道他們在打架，所以就不理
    他」等語（見原審卷第70頁）。是證人黃林貴花確曾於被告
    受傷後騎乘機車經過該地，且被告將受傷原因告知證人黃林
    貴花之事實，足堪認定。雖證人黃林貴花之證述與被告之陳
    述略有不同，然尚難以其不同，遽認被告就陳述不同部分，
    有虛構誣告之犯意，而為被告不利之認定。
  (六)證人即告訴人甲○○於原審審理時固證稱：伊沒有騎機車撞
    乙○○，當天伊在大鵬灣以膠筏載客人遊湖，下午5 點下班
    ，伊將膠筏駛回伊的魚塭後，再走路回家，伊回到家剛好朋
    友方豐胤在家等伊，伊與方豐胤聊天並留方豐胤在家吃晚飯
    ，方豐胤到晚上7 點才離開，期間伊都在家沒出去云云（見
    原審卷第37至39頁）。而證人方豐胤於警詢、偵查及原審審
    理時，亦為相同之證述（警卷第10頁、94年度他字第1028號
    卷偵卷第16頁、原審卷第34至37頁）。惟當日告訴人駕駛何
    種交通工具返回其住處一節，證人即告訴人證稱：伊將膠筏
    駛回伊的魚塭後，再走路回家云云（見原審卷第40頁背面）
    ，證人方豐胤則證稱：伊印象中甲○○當天是騎乘機車回家
    云云（見原審卷第36頁背面），其2 人證述已有不同。又告
    訴人甲○○住處房屋建築形式為傳統三合院平房之護龍部分
    ，面寬、縱深淺，如有人在外大聲談話，屋內之人即可聽聞
    ，而當日被告已報警，員警陳嘉興、林義振均到被告家中瞭
    解案情，已如前述，及被告通知其弟趙營瑞前來處理時，屋
    外已聚集鄰居多人圍觀等情，業據證人趙營瑞、林義振等人
    證述甚詳（見原審卷第41、72至73頁），並有現場圖1 份、
    現場照片8 張附卷足憑（見警卷第33至35頁）。倘告訴人甲
    ○○與證人方豐胤當時確實在告訴人住處聊天吃飯，即可發
    現屋外有爭執而出外察看，然告訴人甲○○及證人方豐胤卻
    均證稱：沒有聽到爭吵聲，也沒有看見警察（見原審卷第37
    、38頁），再參以證人趙營瑞亦證稱：當天並沒有看見方豐
    胤在甲○○家裡等語（見原審卷第41頁），足證證人甲○○
    、方豐胤證述當時伊2 人在聊天吃飯云云，尚非可為被告有
    誣告罪之積極證據。
  (七)再查關於被告如何遭告訴人騎車衝撞一情，被告固於警訊中
    先指稱：被告騎機車由後面衝撞伊左腰部云云；於偵訊中則
    稱：被告騎車撞伊的背部云云，先後所為之陳述不同。惟究
    諸實際，一般人關於某一事件於事後之陳述，恆因個人之認
    知、記憶、表達等能力之差異，而有不同；即同一人，於不
    同時候，對於同一事件之陳述，亦恆受此等因素之影響，而
    前後不一，此等情狀恆屬事理之常；於理、於法，尚不得因
    同一人對於同一事件先後所述不同，即遽認該人就其中某次
    之陳述，主觀上即有捏造、虛假之意思。況本件被告於警詢
    及偵查中所為之陳述，其敘述之方式、用語雖有不同，然究
    其要旨並無大異，亦無證據證明被告就陳述差異之部分，主
    觀上具有捏造、虛假之意思，此與刑法上誣告罪之成立要件
    ，即屬有間，於法即不得遽以該罪相繩。
  (八)綜上所述，被告指涉之犯罪事實，尚非全屬捏造，其所告訴
    之犯罪事實雖因罪嫌不足，經檢察官對告訴人甲○○為不起
    訴處分確定，然依前揭判例意旨所示，被告所為究與誣告罪
    之成立要件尚屬有違。是本件被告被訴誣告罪嫌，公訴人所
    為訴訟上之證明，尚未至通常一般之人均不致有所懷疑，而
    得確信其為真實，而有合理之懷疑存在，尚不足為被告有罪
    之積極證明。此外，復查無其他積極之證據足資證明被告確
    有公訴人所指誣告之犯行，被告之犯罪事實即屬不能證明，
    自應為被告無罪之諭知。
四、原審因而以不能證明被告犯罪，而為被告無罪之諭知，核無
    違誤；檢察官循告訴人甲○○具狀請求上訴意旨，指摘原判
    決不當，為無理由，應予駁回。
五、據上論斷，應依刑事訴訟法第368條，判決如主文。
本案經檢察官林慶宗到庭執行職務。
中　　華　　民　　國　　96　　年　　1 　　月　　16　　日
                  刑事第八庭    審判長法  官  李炫德
                                      法  官  簡志瑩
                                      法  官  陳志銘
以上正本證明與原本無異。
如不服本判決應於收受本判決後10日內向本院提出上訴書狀，其
未敘述上訴理由者，並得於提起上訴後10日內向本院補提理由書
狀（均須按他造當事人之人數附繕本）「切勿逕送上級法院」。
中　　華　　民　　國　　96　　年　　1 　　月　　16　　日
　　　　　　　　　　　　　　　　　　　書記官  盧雅婷
